【裁判字號】    92,台上,31
【裁判日期】    920109
【裁判案由】    返還價金等
【裁判全文】
最高法院民事判決                                  九十二年度台上字第三一號
    上  訴  人  甲○○
    訴訟代理人  李在琦律師
    被 上訴 人  乙○○
                丙○○
                洪鵬
                丁○○
    共      同
    訴訟代理人  吳志清律師
右當事人間請求返還價金等事件，上訴人對於中華民國九十年四月三日台灣高等法院
台中分院第二審判決（八十八年度上字第七一○號），提起上訴，本院判決如左：
    主  文
原判決廢棄，發回台灣高等法院台中分院。
    理  由
本件上訴人主張：伊於民國八十七年四月二十四日，分別與被上訴人乙○○、丙○○
、洪鵬簽訂不動產買賣契約書，購買如原判決附表（下稱附表）一、二、三所示之
房屋及土地，並於簽約當日給付新台幣（下同）十四萬元、十八萬元、四十五萬元不
等。嗣於八十七年五月十九日又與被上訴人丁○○簽訂不動產買賣契約書，購買如附
表四所示之房屋及土地，於簽約當日給付五十三萬元。旋因被上訴人授權書之欠缺及
被上訴人貸款遲未辦妥等事宜，兩造於八十七年八月二十六日補訂協議書（下稱系爭
協議書），依系爭協議書第一條「乙方以上四位代理人（即被上訴人）應在八十七年
八月三十一日前提出其他乙方之授權者，全部委託授權書予甲方（即上訴人），並配
合甲方辦理貸款事宜 …… 」之約定，被上訴人應提出授權書，詎被上訴人屢經催告
均不依上開協議書約定提出授權書，亦無故不配合辦理貸款所需之申報土地增值稅等
手續，伊即於八十八年一月四日本於系爭不動產買賣契約書第八條約定解除契約，並
依民法第二百四十九條第三款、第一百九十九條規定，請求被上訴人將已收受之定金
加倍返還。另被上訴人乙○○、洪鵬要求伊分別以其及訴外人洪王淑媛名義納繳之
土地增值稅十五萬四千八百十九元、五十五萬八千五百五十五元及五萬五千六百三十
二元，已於伊解除契約後，分別由被上訴人乙○○、洪鵬聲請退稅領回，此等稅捐
既由伊代墊，解除契約後即無法律上之原因，伊併依民法第二百五十九條第二款、第
一百七十九條之規定請求返還該稅款。是被上訴人乙○○應加倍返還伊訂金二十八萬
元及不當得利之稅款十五萬四千八百十九元，共計四十三萬四千八百十九元；被上訴
人丙○○應返還三十六萬元；被上訴人洪鵬應返還定金九十萬元及稅款六十一萬四
千一百八十七元，計一百五十一萬四千一百八十七元；被上訴人丁○○應返還上訴人
一百零六萬元等情。爰求為命被上訴人乙○○給付四十三萬四千八百十九元、被上訴
人丙○○給付三十六萬元、被上訴人洪鵬給付一百五十一萬四千一百八十七元、被
上訴人丁○○給付一百零六萬元，並均加計法定遲延利息之判決。
被上訴人則以：本件買賣尾款部分約定由上訴人向金融機構申辦貸款支付，系爭不動
產買賣契約書訂立後，上訴人因不能洽得貸款銀行，而要求先行中止所有權移轉登記
及撤銷買賣申報，俾其重行覓取貸款銀行。經於八十七年八月二十六日協議，同意上
訴人延至同年九月三十日以前付清價金。但上訴人仍不能洽得願予貸款之金融機構，
且經伊催告應於同年十一月十六日付清價金，亦未履行。查伊就上訴人申辦貸款之配
合，縱有不配合情事，亦僅生上訴人得否類推適用民法第二百三十五條後段規定，解
免價金給付遲延責任之問題而已。伊亦僅在上訴人通知後構成受領遲延，並無違約可
言。而系爭不動產未受禁止處分，亦無其他不能履行移轉登記義務之情事，上訴人遽
依民法第二百四十九條第三款之規定，請求加倍返還定金，自非有據。另買賣撤銷申
報後，稅捐機關退還之土地增值稅款，伊並未取得，上訴人向伊請求返還，並無理由
等語，資為抗辯。
原審維持第一審所為上訴人敗訴之判決，駁回其上訴，無非以：查本件上訴人主張之
事實，業據其提出不動產買賣契約書、協議書（均影本）為證。次查兩造所委託之代
書即證人林玲珍已將授權書寄與上訴人一節，業經上訴人所是認，並有授權書影本可
憑，自堪信被上訴人已依協議書之約定提出授權書。且依授權書內容，其已將「授權
人」、「被授權人」、「房地指示及權利範圍」分別標示，並經授權人及被授權人分
別簽名蓋章，亦堪認已有載明授權範圍而為合法。又查申報增值稅及契稅一事，不在
申請貸款之必備文件內，業據證人林玲珍、王天生於第一審結證屬實。是向銀行申請
貸款並不以事先申報土地增值稅為必要。再兩造已另行約定俟貸款銀行確定後，再申
報增值稅及契稅一節，業經證人林玲珍結證無訛，顯見被上訴人縱未重新辦理土地增
值稅及契稅之申報，亦不影響上訴人申請抵押貸款之辦理。第本件系爭不動產買賣契
約書第二條第四款原約定貸款之申辦至撥款，上訴人應於「產權」移轉登記完竣十五
日內完成，惟完納稅捐後，上訴人仍未洽得同意貸款銀行，因而撤回移轉所有權登記
之申請案，改為上訴人先行洽得同意貸款銀行後，就銀行貸款抵押權設定登記與所有
權移轉登記同時辦理。次查被上訴人就系爭不動產移轉登記所須文件均已備就交付雙
方共同委託代書即證人林玲珍保管，只待上訴人確定貸款銀行即可與抵押設定登記同
時提出申報，此由該證人於另案刑事案所證之證言，即可明瞭。茲被上訴人既已將申
報移轉所須文件，提出於雙方共同委託之代書，自無拒不履行移轉所有權義務可言。
綜上所述，本件被上訴人既無未依協議提出授權書供上訴人辦理貸款，亦無無故不配
合辦理貸款所需之申報土地增值稅等手續之情事，上訴人以上開事由向被上訴人解除
契約，自有未合。茲兩造系爭不動產買賣契約既仍繼續存在，從而上訴人本於民法第
二百四十九條第三款、第一百九十九條規定，請求被上訴人將已收受之定金加倍返還
，自非有理。又查上開土地增值稅之退稅款係由證人林玲珍領取一節，為上訴人及被
上訴人乙○○、洪鵬所不爭執，並經證人林玲珍證述明確，復有公庫退稅支票證明
影本可佐，足見被上訴人乙○○、洪鵬並未領取上開土地增值稅之退稅款項，即無
「無法律上之原因受有利益」之情事，則上訴人本於不當得利之法律關係，請求被上
訴人乙○○及洪鵬返還上開退稅款，亦無理由，均不應准許等詞。為其判斷之基礎
。
查本件上訴人主張：伊於八十七年九月曾提供部分系爭不動產，向中興銀行桃園分行
申辦貸款，經核准金額為一千五百萬元，此有該分行經理麥增欽於刑事案件審理時之
結證筆錄為憑，嗣經伊通知代書林玲珍儘速送件重新申報增值稅、契約及辦理產權移
轉登記，以便銀行辦理抵押設定，但林玲珍告以洪鵬因擔心產權先移轉，拿不到錢
，不准伊送件等語（見原審卷第一０五頁），為其重要之攻擊防禦方法，且攸關上訴
人是否已申辦貸款，且是否已將該情告知林玲珍，被上訴人應否配合所有權移轉登記
，以便辦理貸款抵押設定，暨被上訴人是否妨害重新申報增值稅等情，原審悉未調查
審認，亦未說明其取捨竟見，即為不利於上訴人之判斷，已屬可議。且土地增值稅退
稅國庫支票之受退人為乙○○、洪鵬、洪王淑媛。林玲珍僅係代領人而已（見一審
卷第四三頁、四四頁）。果爾，則上訴人據以主張：該國庫支票依票據法第一百四十
四條準用第三十條第二項之規定，不得轉讓，必須洪鵬等人始能提示兌現，是該支
票縱因林玲珍受託代為領取而占有，林玲珍亦無從行使該項支票之權利等語（見原審
卷第一０五頁反面），是否全無足採，亦未見原審詳加勾稽，說明其心證之所由得，
遽為上訴人不利之判決，亦欠允洽。上訴論旨，指摘原判決違背法令，求予廢棄，非
無理由。
據上論結，本件上訴為有理由。依民事訴訟法第四百七十七條第一項、第四百七十八
條第一項，判決如主文。
中      華      民      國    九十二    年      一      月      九      日
                              最高法院民事第五庭
                                  審判長法官  朱  錦  娟
                                        法官  顏  南  全
                                        法官  許  澍  林
                                        法官  葉  勝  利
                                        法官  劉  福  來
      右正本證明與原本無異
                                              書  記  官
中      華      民      國    九十二    年      一      月     二十     日


司法院資訊處製作；財團法人民間司法改革基金會備份。
